臺灣澎湖地方法院民事判決　　　　　　　109年度訴字第104號
原　　　告　寅○○　
訴訟代理人　羅○富　
　　　　　　羅○佑　
　　　　　　蕭○　　
被　　　告　庚○○　

　　　　　　甲○○（原名:呂○）


　　　　　　丁○○（原名:呂○○）


　　　　　　乙○　　
　　　　　　己○○（原名:呂○○）

　　　　　　子○○　

　　　　　　戊○○　
　　　　　　癸○○　

　　　　　　壬○○　
　　　　　　丑○○○
　　　　　　丙○○　
　　　　　　辛○○　
上列當事人間請求變價分割共有物事件，本院於民國110 年9 月
28日言詞辯論終結，判決如下：
    主      文
一、被告丑○○○、壬○○、丙○○、辛○○應就被繼承人呂○
    所遺坐落澎湖縣○○鄉○○段0000○0000地號及○○○段00
    0 、000 地號、權利範圍均為16分之1 之土地辦理繼承登記
    。
二、兩造共有坐落澎湖縣○○鄉○○段0000○0000地號及○○○
    段000 、000 地號土地均應予變價分割，並按如附表所示應
    有部分之比例分配價金。
三、訴訟費用由兩造按如附表所示應有部分之比例分擔。
    事實及理由
一、被告等經合法通知，無正當理由，均未於言詞辯論期日到場
    ，核無民事訴訟法第386 條所列各款情形，爰依原告之聲請
    ，由其一造辯論而為判決。
二、原告主張：緣澎湖縣○○鄉○○段0000○0000地號及○○○
    段000 、000 地號土地（以下分稱0000地號、0000地號、00
    0 地號、000 地號，下合稱系爭土地），係兩造所共有，共
    有人均相同，應有部分比例均如附表所示。惟系爭土地原共
    有人呂○於民國99年4 月1 日死亡，其繼承人為被告丑○○○、壬○○、丙○○、辛○○，均怠於就呂○所有系爭土地
    之應有部分辦理繼承登記，又系爭土地並無不能分割之情形
    ，亦未訂有不能分割之契約，爰依法提起本件訴訟，請求被
    告丑○○○、壬○○、丙○○、辛○○辦理繼承登記後，將
    系爭土地變價分割，所得價金依應有部分比例分配等語，並
    聲明：如主文第1 至2 項所示。
三、被告均經合法通知既未到庭，亦未提出書狀作何聲明或陳述
    。
四、得心證之理由：
  ㈠按因繼承、強制執行、徵收、法院之判決或其他非因法律行
    為，於登記前已取得不動產物權者，應經登記，始得處分其
    物權，民法第759 條著有規定。又分割共有物，性質上為處
    分行為，依民法第759 條規定，共有不動產之共有人中有人
    死亡時，於其繼承人未為繼承登記以前，固不得分割共有物
    。惟上訴人如於本件訴訟中，請求死亡共有人之繼承人辦理
    繼承登記，並合併對繼承人及其餘共有人為分割共有物之請
    求，不但符合訴訟經濟原則，抑與民法第759 條及強制執行
    法第130 條規定之旨趣無違（最高法院69年台上字第1012號
    判例意旨參照）。經查：系爭土地原共有人呂○於原告109
    年8 月25日起訴前死亡，被告丑○○○、壬○○、丙○○、
    辛○○為共有人呂○之法定繼承人與再轉繼承人，迄未辦理
    繼承登記，有繼承系統表、戶籍謄本、除戶謄本、土地登記
    第一類謄本、澎湖縣政府109 年12月7 日府財行字第000000
    0000號函附逾期未辦繼承登記土地或建物列冊管理單、臺灣
    高雄少年及家事法院109 年11月4 日高少家宗家字第000000
    0000號函、家事事件公告查詢結果資料在卷足憑（見本院卷
    一第181 至190 、301 至303 、325 、375 至379 、391 至
    413 頁），堪認屬實，則原告起訴請求分割系爭土地同時，
    併請求其等辦理如主文第1 項所示之繼承登記，尚無不合，
    應准許之。
  ㈡按各共有人，除法令另有規定外，得隨時請求分割共有物。
    但因物之使用目的不能分割或契約訂有不分割之期限者，不
    在此限；又共有物分割之方法不能協議決定者，法院得因任
    何共有人之聲請，命為分配。共有人相同之數不動產，除法
    令另有規定外，共有人得請求合併分割，民法第823 條第1
    項、第824 條第2 項、第4 項分別定有明文。經查，系爭土
    地均為兩造所共有，且就各筆土地兩造應有部分比例均如附
    表所示，有上開系爭土地登記第一類謄本在卷可稽，應堪認
    定。兩造間就系爭土地並未定有不能分割之契約，且依系爭
    土地之使用目的亦非不能分割。又本案審理期間，被告等均
    未到庭及提出書狀，亦可認兩造就分割方法無法協議決定。
    是原告訴請分割系爭土地，即屬有據，應予准許。
  ㈢次按共有物之分割，分割之方法不能協議決定者，法院得因
    任何共有人之請求，命以原物分配於各共有人。原物分配顯
    有困難時，得變賣共有物，以價金分配於各共有人，民法第
    824 條第2 項第1 款本文及第2 款前段分別定有明文。又定
    共有物分割之方法，固可由法院自由裁量，不受共有人主張
    之拘束，但仍應斟酌各共有人之意願、共有物之性質、價格
    、分割前之使用狀態、經濟效用、分得部分之利用價值及全
    體共有人之利益等有關情狀，定一適當公平之方法以為分割
    （最高法院96年度台上字第108 號、98年度台上字第2058號
    判決意旨參照）。查，系爭土地零星散落在各處，並非互相
    連接，且除000 地號土地面積較大，地形方正外，其餘土地
    或地形狹長，或呈不規則形狀，或面積偏小，或部分屬道路
    用地，又系爭土地共有人眾多，大多未住居在澎湖，且各該
    共有人均未利用系爭土地，若採原物分割之方式，除兩造分
    得土地之位置，究竟何造要分在何方位，均難有公平之方式
    外，各共有人就其所分得之土地實際上亦無何利用價值，徒
    增日後使用上之困難與不便，無法發揮土地經濟上之利用價
    值，而致經濟價值減損之情形，可見原物分割並非妥適且有
    其困難；反之，若本件採行變價分割之方式予以變賣，則買
    受人可就系爭土地之全部加以利用，兩造當事人亦均可單獨
    或集資於變賣時參與買受，經良性公平競價之結果，可使系
    爭土地之市場價值極大化，反較有利各共有人。是以，本院
    審酌上情，並參酌系爭土地之面積、地形、經濟價值及各共
    有人之意願等一切情狀，認系爭土地之分割方法，以變賣共
    有物後將價金按兩造應有部分比例分配之方式，乃兼顧各共
    有人之利益，並使系爭土地之經濟價值極大化，符合公平原
    則，應屬適當，爰判決如主文第2 項所示。
五、綜上，原告請求被告丑○○○、壬○○、丙○○、辛○○應
    就被繼承人呂○所有之系爭土地（應有部分各1/16）辦理繼
    承登記；另請求系爭土地予以變賣，並分配變賣所得之價金
    ，為有理由，應予准許。
六、末按因共有物分割、經界或其他性質上類似之事件涉訟，由
    敗訴當事人負擔訴訟費用顯失公平者，法院得酌量情形，命
    勝訴之當事人負擔其一部，民事訴訟法第80條之1 定有明文
    。查分割共有物事件本質上並無訟爭性，乃由本院斟酌何種
    分割方案較能增進共有物之經濟效益，並兼顧兩造之利益，
    以決定適當之分割方法。原告請求分割共有物，因兩造均獲
    得利益，如僅由敗訴之被告負擔，本院認為顯失公平，爰依
    兩造獲得之利益及就系爭土地應有部分之比例確定訴訟費用
    之負擔，判決如主文第3項所示。
七、據上論結，本件原告之訴為有理由，依民事訴訟法第385 條
    第1 項前段、第80條之1 ，判決如主文。
中    華    民    國   110    年    10    月    12    日
                  民事庭  審判長法  官  李宛玲
                                法  官  陳順輝
                                法  官  陳立祥
以上正本係照原本作成。
如對本判決上訴，須於判決送達後20日之不變期間內，向本院提
出上訴狀（須附繕本）。如委任律師提起上訴者，應一併繳納上
訴審裁判費。
中    華    民    國   110    年    10    月    12    日
 
                                書記官  王耀煌
附表：
┌──┬─────┬──────┐
│編號│共有人姓名│應有部分比例│
├──┼─────┼──────┤
│ 1  │寅○○    │4分之1      │
├──┼─────┼──────┤
│ 2  │庚○○    │4分之1      │
├──┼─────┼──────┤
│ 3  │甲○○    │16分之1     │
├──┼─────┼──────┤
│ 4  │丁○○    │16分之1     │
├──┼─────┼──────┤
│ 5  │乙○      │4分之1      │
├──┼─────┼──────┤
│ 6  │己○○    │64分之1     │
├──┼─────┼──────┤
│ 7  │子○○    │64分之1     │
├──┼─────┼──────┤
│ 8  │戊○○    │64分之1     │
├──┼─────┼──────┤
│ 9  │癸○○    │64分之1     │
├──┼─────┼──────┤
│10  │丑○○○  │40分之1     │        
├──┼─────┼──────┤
│11  │壬○○    │80分之1     │
├──┼─────┼──────┤
│12  │丙○○    │80分之1     │
├──┼─────┼──────┤
│13  │辛○○    │80分之1     │
└──┴─────┴──────┘